臺灣高雄地方法院民事判決　　　　　　 99年度家訴字第194號
原　　　告　高楠翔
訴訟代理人　施一帆律師
被　　　告　袁高瑞枝
訴訟代理人　袁嘉穗
上列當事人間給付扶養費事件，本院於民國100 年4 月21日言詞
辯論終結，判決如下：
    主  文
被告應給付原告新台幣壹拾貳萬柒仟柒佰伍拾元，及自民國九十
九年一月二十九日起至清償日止，按年息百分之五計算之利息。
。
原告其餘之訴駁回。
訴訟費用由原告負擔十分之八，餘由被告負擔。
本判決第一項得假執行。但被告如以新臺幣壹拾貳萬柒仟柒佰伍
拾元為原告預供擔保，得免為假執行。
原告其餘假執行之聲請駁回。
    事實及理由
一、按「訴狀送達後，原告不得將原訴變更或追加他訴。但有下
    列各款情形之一者，不在此限：(三)擴張或減縮應受判決事項
    之聲明者。」，民事訴訟法第255 條第1 項第3 款定有明文
    。本件原告於起訴後將原應受判決事項聲明之金額即被告應
    給付原告新台幣（下同）181,000 元，擴張為527,000 元（
    本院卷第56頁），應係訴之聲明金額之擴張，核與上揭法條
    規定相符，依法應予以准許，合先敘明。
二、原告主張：
  (一)緣原告母親高詹固（民國○ 年○ 月○○日生）前於97年6 月26
    日因病住院，嗣於97年10月25日死亡，其生前育有趙高麗枝
    、高照枝、被告袁高瑞枝、高仲良、高瑛蓮、林高曼麗、高
    珮薰、原告高楠翔及高碧篷等9 名子女，另原告父親高竹粹
    已於95年5 月10日死亡。
  (二)而高詹固於92年1 月1 日起至97年6 月30日合計5 年6 個月
    之期間（下稱系爭期間），因其年事已高，自需他人扶養照
    顧，高詹固上揭9 名子女中，高照枝於90年7 月2 日死亡，
    高仲良則患有精神分裂病之中度精神障礙，林高曼麗則於90
    年1 月1 日起即失蹤不知去向，渠3 人並無法負擔扶養義務
    ，是應由趙高麗枝、高瑛蓮、高珮薰、高碧篷及兩造等6 人
    共同負擔對高詹固之扶養義務。而高詹固於系爭期間，係由
    原告獨力負責扶養照顧及支出相關扶養及醫療費用，而因高
    詹固需專人居家全日24小時照護，原告主張高詹固之扶養費
    用每月為新台幣（下同）30,000元，並應由上揭6 名子女平
    均分擔，故被告每月應負擔高詹固之扶養費用為5,000 元，
    則系爭期間被告合計應負擔之扶養費用為330,000 元（5,00
    0×66＝330,000），惟被告於系爭期間僅曾支付19,000元之
    扶養費用，扣除後，被告應負擔扶養費用為311,000 元。而
    高詹固於系爭期間之扶養費用均係由原告負擔，被告因而受
    有未支出扶養費之利益，並致原告受有支出扶養費之損害，
    原告爰依據民法第179 條規定請求被告給付原告代墊之扶養
    費用311,000 元。又被告之女兒袁嘉蓮、女婿羅暉能，自90
    年1 月起至95年底止（即6年期間），每月有交付3,000元予
    被告，請被告轉交予高詹固作為其扶養費用，惟被告並未轉
    交，金額合計為216,000 元（3,000×72＝216,000），原告
    亦依據民法不當得利之規定請求被告給付，以上金額合計為
    527,000元（311,000  + 216,000＝527,000）。綜上，原告
    爰依民法第179條規定請求被告給付527,000元，及自起訴狀
    繕本送達被告之翌日起至清償日止，按年息5%計算之利息。
    原告並願供擔保請准宣告假執行等語。
三、被告之答辯：伊母親高詹固固於97年10月25日死亡，惟伊父
    親高竹粹於95年5 月10日死亡前，高詹固係由高竹粹及高仲
    良照顧，伊父親死亡後，高詹固係由高仲良照顧，原告僅係
    中午買便當予高詹固食用，伊否認原告上揭主張高詹固於系
    爭期間係由原告扶養照顧之事實。另伊女兒袁嘉蓮、女婿羅
    暉能並無答應要每月給付3,000 元給高詹固，他們只是偶爾
    會拿3,000 元予高詹固。伊有時候會給高詹固零用金，也會
    買衣服或項鍊給高詹固。又伊為家庭主婦，長期沒有工作，
    伊現年65歲，已無能力賺錢，伊並無能力支付上揭高詹固之
    扶養費用。綜上，原告請求並無理由，請駁回原告之訴等語
    。
四、兩造對下列事項不予爭執，並有原告提出之兩造及高詹固之
    戶籍謄本3 份（本院卷第18、20、21頁）及本院依職權查詢
    之高竹粹、趙高麗枝、高照枝、高仲良、高瑛蓮、林高曼麗
    、高珮薰、高碧篷等8 人之個人戶籍資料8 份在卷可參，應
    堪信屬實：
  (一)原告母親高詹固（9 年1 月19日生）前於97年6 月26日因病
    住院，嗣於97年10月25日死亡，其生前育有趙高麗枝、高照
    枝、高仲良、高瑛蓮、林高曼麗、高珮薰、高碧篷及兩造等
    9 名子女，另原告父親高竹粹已於95年5 月10日死亡。
  (二)高詹固於系爭期間需他人扶養照顧，高詹固上揭9 名子女中
    ，高照枝於90年7 月2 日死亡，高仲良則患有精神分裂病之
    中度精神障礙，林高曼麗則於90年1 月1 日起即失蹤不知去
    向，渠3 人無法負擔扶養義務，而應由趙高麗枝、高瑛蓮、
    高珮薰、高碧篷及兩造等6 人共同負擔對高詹固之扶養義務
    。（本院卷第84、85頁）
五、本件爭點為：
  (一)原告主張高詹固於系爭期間，係由原告獨力負責扶養照顧及
    支出扶養費用，是否可採？
  (二)如原告上揭主張可採，則原告依據民法第179 條規定請求被
    告給付原告代墊之扶養費用311,000 元，及袁嘉蓮、羅暉能
    請被告轉交予高詹固之扶養費用216,000 元，合計金額為52
    7,000元，有無理由？
六、原告主張高詹固於系爭期間，係由原告獨力負責扶養照顧及
    支出扶養費用，是否可採？
    本件原告主張高詹固於系爭期間，因其年事已高，需他人扶
    養照顧，且高詹固於系爭期間，係由原告獨力負責扶養照顧
    及支出相關扶養費用等語，被告對於高詹固於系爭期間係需
    他人扶養照顧一節不予爭執，惟否認原告有獨力扶養照顧高
    詹固之情事，辯稱：在伊父親高竹粹於95年5 月10日死亡前
    ，高詹固係由高竹粹及高仲良照顧，伊父親死亡後，高詹固
    係由高仲良照顧，原告僅係中午買便當予高詹固食用等語，
    經查：
  (一)原告主張高詹固於系爭期間，係由其獨力負責扶養照顧及支
    出相關扶養費用等情，業據證人即高詹固之女高碧篷於本院
    審理中證稱：（法官問：兩造與妳關係？）我排行最小，原
    告是哥哥，被告是姊姊。我於82年在佛光山出家。（法官問
    ：妳出家後有無跟父母親連繫？）有，偶爾回家一次。（法
    官問：高詹固自92年1 月至97年6 月住院止，由何人照顧？
    ）由高楠翔照顧，因為我回家探望父母時，我看到的都是高
    楠翔在照顧父母。原告從宏都拉斯回來，那時父母親身體不
    好，高楠翔就在照顧父母。（法官問：當時還有誰跟你父母
    親一起住？）還有高仲良。原告剛從國外回來時原本住在鹽
    埕區，後來為了要照顧我父母親，就搬去跟媽媽住以便照顧
    ，高仲良有精神上的問題，時好時壞，無法照顧父母親。媽
    媽比較早中風，最早是爸爸照顧媽媽，但是爸爸身體不好，
    有癌症，後來都需要人照顧，所以就由高楠翔照顧我父母親
    。（法官問：高詹固病危住院時，有何人照顧？）也是高楠
    翔，沒有請人看護，直到媽媽在醫院過世。（法官問：除了
    高楠翔，你們兄弟姊妹有無其他人幫忙照顧？）都沒有，就
    是高楠翔在照顧。金錢上其他兄弟姊妹有無資助我不清楚，
    但是我陸陸續續有資助，那是我出家前的積蓄。（問：被告
    在高詹固死亡之前有無實際上照顧或金錢上的資助？）實際
    上的照顧應該是沒有，金錢上的部分我不清楚等語（本院卷
    第157 、158 頁），是證人高碧篷已明確證述原告於系爭期
    間有獨力照顧高詹固，高仲良因有精神疾病，高竹粹因罹患
    癌症身體不佳，渠2 人均無法照顧高詹固等語，核與原告上
    揭主張相符。被告雖另辯稱：高詹固在伊父親高竹粹死亡前
    ，係由高竹粹及高仲良照顧，伊父親死亡後，係由高仲良照
    顧等語，惟原告對此陳稱：高仲良自60年起即罹患精神分裂
    症，無法照顧高詹固之生活起居，高竹粹自84年間起陸續罹
    患膀胱癌及腎臟癌，亦無法照顧高詹固等語，並有卷附之高
    仲良罹患精神分裂病之重大傷病免自行部份負擔證明卡及高
    仲良為中度精神障礙之中華民國身心障礙手冊各1 份在卷可
    參（本院卷第74頁），而被告對於高仲良罹患有上揭疾病及
    高竹粹有罹患上揭癌症之疾病而身體不佳之事實，並未表示
    爭執，是高仲良因罹患上揭精神疾病，高竹粹則因長期罹患
    上揭癌症之重大疾病，且年事已高（高竹粹為7 年7 月24日
    生），則衡情渠2 人於系爭期間應無照顧高詹固之能力，且
    證人高碧篷已於本院審理中證述高仲良因有精神疾病、高竹
    粹因罹患癌症身體不佳，渠2 人均無法照顧高詹固等語，是
    堪認被告上揭辯解，並不足採。
  (二)次查，經本院依職權調閱原告之入出境資料，原告曾有下列
    入出境紀錄：89年12月10日出境、92年1 月30日入境、92年
    4 月12日出境、92年10月22日入境，是原告於系爭期間之90
    年1 月1 日起至92年1 月29日止、92年4 月12日起至92年10
    月21日止之期間，並未在我國境內，則原告於上揭出境期間
    ，客觀上自無可能照顧高詹固，是原告主張其於上揭出境期
    間有照顧高詹固之部分，自無足採。從而，本院綜合參酌上
    揭事證，認為原告於扣除上開出境期間以外，自92年1 月31
    日起至92年4 月11日止及自92年10月22日起至97年6 月30日
    止之期間（以上期間合計為4 年10個月又21天），有獨力負
    責扶養照顧高詹固及支出相關扶養費用之事實，應可採信。
    被告上開辯稱原告未照顧高詹固等語，不足為採。
七、如原告上揭主張可採，則原告依據民法第179 條規定請求被
    告給付原告代墊之扶養費用311,000 元，及袁嘉蓮、羅暉能
    請被告轉交予高詹固之扶養費用216,000 元，合計金額為52
    7,000元，有無理由？
  (一)按「左列親屬，互負扶養之義務：一、直系血親相互間。二
    、夫妻之一方與他方之父母同居者，其相互間。三、兄弟姊
    妹相互間。四、家長家屬相互間。」、「負扶養義務者有數
    人時，應依左列順序定其履行義務之人：一、直系血親卑親
    屬。負扶養義務者有數人而其親等同一時，應各依其經濟能
    力，分擔義務。」、「受扶養權利者，以不能維持生活而無
    謀生能力者為限。前項無謀生能力之限制，於直系血親尊親
    屬，不適用之。」、「因負擔扶養義務而不能維持自己生活
    者，免除其義務。但受扶養權利者為直系血親尊親屬或配偶
    時，減輕其義務。」、「扶養之程度，應按受扶養權利者之
    需要，與負扶養義務者之經濟能力及身分定之。」，民法第
    1114條、第1115條第1 項第1 款、第3 項、第1117條、第11
    18條、第1119條分別定有明文。次按「無法律上之原因而受
    利益，致他人受損害者，應返還其利益，雖有法律上原因，
    而其後已不存在者，亦同。」，民法第179 條定有明文。而
    扶養義務人履行其本身之扶養義務，致他扶養義務人得因此
    不必盡其應盡之扶養義務而受有利益，此時他扶養義務人所
    受之利益為「免履行扶養義務」之利益，而為履行扶養義務
    者即因逾其原應盡之義務，而受有損害，兩者間即有因果關
    係存在，合予敘明。
  (二)本件高詹固係需扶養照顧之人，而原告於上開4 年10個月又
    21天之期間有獨力負責扶養照顧高詹固及支出相關扶養費用
    之事實，已如上述，則參諸上揭法條規定及說明，原告為扶
    養照顧高詹固而支付扶養費用，而被告亦為應負扶養義務之
    人，被告因而受有免付高詹固扶養費之利益，致原告受有損
    害，則原告依據民法第179 條規定，請求被告給付原告支付
    之扶養費用，自屬有據。
  (三)而就高詹固每月扶養費用金額部分，原告主張高詹固需專人
    居家全日24小時照護，故每月所需扶養費用為30,000元等語
    ，被告則辯稱：高詹固每月應只需12,000元之扶養費用等語
    （本院卷第85頁），經查：
  (1)原告就其上揭主張高詹固需專人居家全日24小時照護一節，
    並未舉出相關證據以實其說，且原告於本院審理中已自承高
    詹固於生前並未請他人看護，而係由原告在照顧等語（本院
    卷第156 頁），是高詹固實際上並未聘請請他人為24小時之
    看護，則原告主張高詹固需專人居家全日24小時照護，其每
    月所需扶養費用為30,000元等語，自不足採。
  (2)而本件因原告並未提出其實際支出之高詹固扶養或醫療費用
    之單據供本院參酌，則本件自得參考政府機關公布之客觀數
    據，作為本件酌定扶養費用之依據，本院爰參酌內政部公布
    之歷年最低生活費標準，高雄市之每人每月最低生活費自92
    年之9,712 元，逐年緩慢上升至97年之10,991元，此有歷年
    最低生活費一覽表1 份附卷可參。又本件應對高詹固負扶養
    義務之人，為趙高麗枝、高瑛蓮、高珮薰、高碧篷及兩造等
    6 人，為兩造所不爭執，本院爰審酌上揭6 人之收入及財產
    狀況如下：原告陳述其為空軍電子通信學校專科班畢業，
    於上揭照顧高詹固期間並無工作，名下財產為房屋1 棟、機
    車1 部等語（本院卷第85頁），另依原告之稅務電子閘門財
    產所得調件明細表1 份所載（本院卷第68頁），原告於98年
    度有利息所得139,380 元，名下財產為房屋1 棟，財產總額
    合計76,000元。被告陳述其為國中畢業，其為家庭主婦，
    沒有外出工作，名下財產為房屋、土地各1 筆，汽車1 部等
    語（本院卷第85、86頁），另依卷附被告之稅務電子閘門財
    產所得調件明細表1 份所載（本院卷第66、67頁），被告於
    98年度有股利所得10,463元，名下財產為房屋及土地各1 筆
    、汽車1 部及股票投資，財產總額合計2,106,810 元。另
    依卷附趙高麗枝之稅務電子閘門財產所得調件明細表1 份所
    載（本院卷第104 頁），其98年度並無所得資料，名下亦無
    財產。高瑛蓮從事看護工作（本院卷第76、86頁），依卷
    附高瑛蓮之稅務電子閘門財產所得調件明細表1 份所載（本
    院卷第12 1頁），其98年度有薪資及股利所得合計993,300
    元，名下財產為股票投資370,000 元。高珮薰開設服飾精
    品店（本院卷第76、86頁），依卷附高珮薰之稅務電子閘門
    財產所得調件明細表1 份所載（本院卷第114 頁），其98年
    度有財產交易所得45,008元，名下財產為房屋1 筆、土地2
    筆及股票，財產總額合計為858,756 元。高碧篷為出家人
    （本院卷第76、86頁），依卷附高碧篷之稅務電子閘門財產
    所得調件明細表1 份所載（本院卷第128 頁），其98年度並
    無所得資料，名下亦無財產。是本院綜合參酌上揭最低生活
    費之客觀數據及兩造等子女6 人之財產、資力狀況，及考量
    高詹固於上揭原告照顧期間，其年事已高，應需相當醫療費
    用支出等情狀，認為高詹固每月所需扶養費用應以15,000元
    為適當。
  (四)依上所述，高詹固每月所需扶養費用為15,000元，而對高詹
    固負扶養義務者為兩造及趙高麗枝等6 人，原告主張應由該
    6 人平均分擔等語，被告則辯稱：其為家庭主婦，長期沒有
    工作，其現年65歲，已無能力賺錢，伊並無能力支付上揭高
    詹固之扶養費用等語，經查，就被告上揭辯稱其為家庭主婦
    ，長期未外出工作一節，原告並未表示爭執，惟依上揭被告
    之所得及財產狀況，被告相較於趙高麗枝及高碧篷（渠2 人
    均無所得及財產資料）而言，其仍屬有相當之資力，是本院
    認原告主張應由兩造及趙高麗枝等6 人平均負擔上揭扶養費
    用，應屬適當，被告上揭辯解，不予採納。而高詹固每月所
    需扶養費用為15,000元，應由兩造及趙高麗枝等6 人平均負
    擔，則被告每月應負擔之扶養費用為2,500 元(15,000 ÷6=
    2,500)，又原告照顧高詹固之期間為4 年10個月又21天，業
    如上述，是原告得請求被告給付其代墊之扶養費用為146,75
    0 元【（2,500 ×58）＋（2,500 ÷30×21)=146,750 ，元
    以下四捨五入】。另原告主張被告曾支付19,000元之扶養費
    用，同意予以扣除等語，被告對此辯稱：伊有時候會給高詹
    固零用金，也會買衣服或項鍊給高詹固等語，惟被告就其上
    揭主張之事實並未舉證以實其說，尚難採信。至於被告另提
    出之郵政國內匯款執據4 份（本院卷第43至46頁），其中97
    年5 月10日匯款2,000 元部分，原告主張已包含在上開19,0
    00元之金額內，同意予以扣除（本院卷第57頁），另97年8
    月5 日匯款25,000元部分，係高詹固於97年6 月25日住院後
    之醫療費用，97年6 月10日部分匯款失敗，97年10月29日匯
    款30,000元部分係高詹固之喪葬費用等情，業據原告陳述在
    卷，被告亦未表示爭執（本院卷第72頁），是被告所為上揭
    25,000元及30,000元之匯款，係分別作為高詹固住院後之醫
    療費用及喪葬費用，核與原告所主張上揭期間之扶養費用無
    關，自無從予以扣除。從而，原告得請求被告給付之上揭代
    墊之扶養費用146,750 元，於扣除19,000元後，為127,750
    元（146,750-19,000＝127,750 ）。
  (五)原告另主張被告之女兒袁嘉蓮、女婿羅暉能，自90年1 月起
    至95年底止，每月有交付3,000 元予被告，請被告轉交予高
    詹固作為其扶養費用，惟被告並未轉交等語，惟被告否認有
    上揭情事，辯稱：伊女兒袁嘉蓮、女婿羅暉能並無答應要每
    月給付3,000 元給高詹固，他們只是偶爾會拿3,000 元予高
    詹固等語，則原告自應就其上揭主張之事實，依民事訴訟法
    第277 條前段規定負舉證之責。經查，原告固提出袁嘉蓮於
    另案台灣台北地方法院檢察署97年度偵緝字第2521號偽造文
    書案件中之供述及被告於上揭案件之證述內容為證，而經本
    院依職權調閱上揭偵查卷宗，袁嘉蓮於上揭案件偵查中係供
    稱：「( 問：妳有扶養高詹固？) 這部分是我都有不定期拿
    錢給她，是我母親有回高雄去看外祖母時不定期會拿一些錢
    或吃的給她，我有扶養我外祖父及外祖母。」等語（見上揭
    偵查卷宗第15頁），惟袁嘉蓮嗣於97年12月17日偵查中又供
    稱：「( 問：有無扶養告訴人即高詹固？) 有，高楠翔也有
    同意，我們之前就有扶養告訴人，97年開始用匯款，之前都
    是付現金，都是交給高楠翔。」等語（見上揭偵查卷宗第23
    頁），是袁嘉蓮於偵查中先係供稱其有扶養高詹固，惟其係
    不定期拿錢予被告轉交高詹固，嗣後卻又改供稱係拿現金予
    原告，是依袁嘉蓮上揭供述內容，並無從證明原告上揭主張
    屬實。另被告袁高瑞枝於上揭案件97年12月26日偵查中以證
    人身分證稱：「( 問：妳或妳女兒有無扶養告訴人？) 有，
    我女兒有寄給我，我會拿去給我父親高竹粹或母親高詹固，
    從80年間有回去的時候就會拿錢給他們。」、「( 問：妳女
    兒袁嘉蓮何時拿多少錢給妳？) 不一定，有時候2 、3 個月
    拿6,000 元。有時會買衣服給她，有時買東西給她吃，錢都
    會直接拿給伊母親，沒有簽收據。」等語（見上揭偵查卷宗
    第37頁），是依被告上揭證詞，其僅係證稱袁嘉蓮有時會寄
    錢予被告，其探望高詹固時再將錢交予高詹固，袁嘉蓮交付
    之金額及時間均不固定等語，則自無從僅因被告上揭證詞，
    即認原告上開主張之事實係屬實在。況縱認原告上揭主張袁
    嘉蓮及羅暉能，有自90年1 月起至95年底止每月交付3,000
    元予被告，請被告轉交予高詹固作為其扶養費用，惟被告並
    未轉交等情屬實，惟此僅係被告有無對袁嘉蓮、羅暉能為侵
    占行為或背信之問題，與原告間難認有何關聯。從而，原告
    依據民法第179 條規定請求被告給付216,000 元，自屬無據
    ，不應准許。
八、綜上所述，原告於上揭4 年10個月又21天之期間，有獨力負
    責扶養照顧高詹固及支出扶養費用，且被告為應負扶養義務
    之人，則原告依據民法第179 條規定，請求被告給付原告代
    墊之扶養費用127,750 元，及自起訴狀繕本送達被告之翌日
    （即99年1 月29日）起至清償日止，按年息5%計算之利息，
    為有理由，應予准許。原告逾此範圍之請求，則無理由，應
    予駁回。
九、又原告陳明願供擔保聲請宣告假執行，惟依民事訴訟法第38
    9 條第1 項第5 款規定，判決所命給付之金額或價額未逾五
    十萬元之判決，法院應依職權宣告假執行。是本院爰依上揭
    法條規定，逕依職權就原告上揭勝訴部分宣告假執行。本院
    並依民事訴訟法第392 條第2 項規定，依職權宣告被告得預
    供擔保而免為假執行。至於原告上開敗訴部分，其假執行之
    聲請已失所依附，應予駁回。
十、另兩造其餘之攻擊、防禦方法及所提之證據，本院經審酌核
    與上揭判決結果不生影響，爰不另一一論述指駁，一併敘明
    。
、據上論結，本件原告之訴為一部有理由、一部無理由，依民
    事訴訟法第79條、第389 條第1 項第5 款、第392 條第2 項
    規定，判決如主文。
中    華    民    國      100   年    5    月    23   日
                          家事法庭法  官  呂憲雄
以上正本係照原本作成。
如對本判決上訴，須於判決送達後20日內向本院提出上訴狀。如
委任律師提起上訴者，應一併繳納上訴審裁判費。
中    華    民    國      100   年    5    月    24   日
                                  書記官  沈  蘊